臺灣高等法院臺南分院民事判決　九十年度上易字第五號　 Ｋ
　　　上訴人即附
　　　帶被上訴人　安嘉建設有限公司
　　　法定代理人　乙　○　○
　　　附帶上訴人　啟楓水電工程股份有限公司
　　　法定代理人　甲　○　○
右當事人間請求給付報酬事件，上訴人及被上訴人分別對於中華民國八十九年十一月
八日臺灣嘉義地方法院（八十九年度訴字第九十五號）第一審判決提起上訴及附帶上
訴，本院判決如左：
    主    文
原判決不利上訴人部分廢棄。
右廢棄部分，被上訴人在第一審之訴及假執行之聲請均駁回。
附帶上訴駁回。
第一、二審及附帶上訴訴訟費用均由被上訴人負擔。
    事    實
甲、上訴人方面：
一、聲明：
（一）本訴部分：求為判決：(一)原判決廢棄。(二)駁回被上訴人在第一審之訴及假執行
　　　之聲請。(三)第一、二審訴訟費用由被上訴人負擔。
（二）附帶上訴部分：求為判決(一)附帶上訴駁回。(二)訴訟費用由附帶上訴人負擔。
二、陳述：除與原判決記載相同者，茲引用之外，補稱：
　　(一)查被上訴人向上訴人承攬「安東庭園新建工程水電工程」，承包總價新台幣貳
　　　佰陸拾萬元，並應於八十七年二月十五日以前完工，此有附卷之工程合約書可
　　　稽，且查被上訴人已向上訴人領取新台幣（以上同）貳佰參拾捌萬伍仟貳佰陸
　　　拾壹元之工程款，並據被上訴人在原審自承在卷，從而本件工程被上訴人縱須
　　　再給付工程款，被上訴人亦僅得請領貳拾壹萬肆仟柒佰參拾玖元而已。
　　(二)又被上訴人在原審主張系爭水電工程施工中上訴人要求變更並追加云云，上訴
　　　人堅決否認之，按上訴人係以「華成電機事務所之設計圖」所包括之全部水電
　　　工程發交與被上訴人承攬，被上訴人應悉依該設計圖施工，上訴人何需再予追
　　　加之理，況徵諸被上訴人所提出之追加工程之估價單，其中最為明顯者，如對
　　　講機部分，即係設計圖內所含蓋，被上訴人應予裝設之器材，請參諸該設計圖
　　　，圖號ＰＴ－０一號圖面電器工程說明第十項第一款所示自明。
　　(三)中華科技經濟鑑測中心鑑定結果摘要所列「多做而已完成部分」，均屬整體工
　　　程之一部分，與工程不能分割，此觀兩造工程合約所附工程項目明細表所載甚
　　　明，未料該鑑測中心竟將之列入多做部分，顯與事實不符，尤與雙方之合約相
　　　違。況查該鑑測中心所指「多做而已完成」部分，如屬「追加」項目，徵諸兩
　　　造所立工程合約書第六條約定「．．如有新增工程項目時得由雙方協議，補充
　　　單價．．」，亦即工程如有追加時，必須經過雙方協議完成後始生效力，查本
　　　件工程被上訴人所指追加既未曾與上訴人有何協議，且被上訴人亦迄未提出與
　　　上訴人達成協議之任何文件，從而鑑定中心對於該部分之認定，顯失依據。退
　　　以言之，如此部分工程係屬追加之工程，且為雙方所同意，被上訴人仍可按工
　　　程進度每期請款時列入請求，除非是屬於工程習慣上不給價之附屬工作（見中
　　　華科技經濟中心鑑測報告第二十九頁），從而此部份即有可能就是對造「臨訟
　　　杜撰編列」。
　　(四)再徵諸被上訴人在原審所提出之追加工程估價單並無上訴人之任何簽署，在經
　　　驗法則上，徒憑被上訴人於事後所提出之追加工程估價單，在證據法則上即毫
　　　無證據能力可言，況查該等估價單上並無載明確定追加估價日期或上訴人之簽
　　　署，僅在該等追加估價單印有傳真日期分別為八十九年一月三日、八十九年七
　　　月十二日及八十九年七月十九日，苟兩造間有追加工程之事，依諸常情，該估
　　　價單豈有無估價日期，而僅有前後日期不一致之傳真估價單之理，更見該等估
　　　價單係被上訴人臨訟偽造者至明。
　　(五)又查系爭工程之施工、規格、器材應按照甲方（即上訴人）提供之「華成電機
　　　技師事務所」設計圖面施工，如有變更須經甲方同意，始可施工，此有兩造所
　　　訂工程合約書工程明細表之特別約定項目所載甚明，從而被上訴人既無法提出
　　　其與上訴人間有關工程變更追加工程之證據，則其所主張工程變更及追加等情
　　　，已不攻自破。
　　(六)依兩造於八十六年五月十二日所簽訂之工程合約書，約定被上訴人應按照上訴
　　　人所提供之華成電機技師事務所設計圖面施工（參卷附合約內關於工程項目明
　　　細表內之特別約定事項），被上訴人應悉依上訴人所提供之該設計圖施工，但
　　　被上訴人迄今尚有：1.電熱水器十一台（每戶各一台）。2.電視對講門口機及
　　　電鎖一台。3.電視對講室內機計十一台。(四)加壓泵及地面水塔各十四台，迄未
　　　提供裝配完成，依法尚難向上訴人請領工程款。
　　(七)徵諮「華成電機技師事務所」之設計圖，圖號Ｅ─０一之圖面「電器工程說明
　　　」上之第五項已載明加壓泵浦採九如不銹鋼壓力桶（屋頂水塔）一樓進水泵浦
　　　採九如牌，附停水保護裝置，第七項一Ｆ電熱水器採佳龍牌、第十項之一電鎖
　　　對講機採俞氏；則圖面既已載明裝配品牌及數量，上訴人依法自應負責全部裝
　　　配完成，始附合雙方合約之要求。
　　(八)被上訴人應按裝電熱水器十一台，在華成電機技師事務所之設計圖上已有明確
　　　載明電熱水器之出線口十一戶（即十一台），此請參諸圖號Ｅ－０四所示「Ｈ
　　　」自明，加壓泵浦及地面不銹鋼水塔十四戶，請參諸設計圖圖號Ｐ－０二之圖
　　　面所示「ＩＴ」、「Ｍ」，電視對講機室內機共十一戶，請參見設計圖圖號Ｐ
　　　Ｔ－０二之圖面所示「註」電視對講門口機，附電鎖一台，請參見設計圖，圖
　　　號ＰＴ－０一之圖面所示「ＴＢ」及紅圈處，是以工程設計圖上既均已明確表
　　　明應裝設之器材，被上訴人依法自有裝設之義務。
　　(九)依兩造所簽訂之合約，被上訴人請求尾款必須於工程合部完竣後，經由上訴人
　　　初驗及覆驗合格後，始得請求，參卷附合約書第十七條之規定自明，但總觀上
　　　情被上訴人既未完成全部工程，依合約第十七條之約定，系爭工程顯無法進行
　　　驗收，乃被上訴人在本件工程未經上訴人驗收合格，據以請求合約所訂之第六
　　　期驗收完成時百分之十（即貳拾陸萬元）及第七期保留款百分之五（即壹拾參
　　　萬元）等款項，顯與合約所訂之請款條件不合，從而被上訴人之請求顯無理由
　　　。
　　(十)依中華鑑測及台灣省電機技師公會之鑑定報告，均共同指出被上訴人有「應做
　　　未完成」項目，從而原審判決認定延遲工程完工之責任應歸責於上訴人，顯與
　　　事實不符。查依兩造工程合約約定，系爭工程被上訴人應於八十七年二月十五
　　　日前完工，每逾期一日應罰工程總價千分之壹或延期付款，此項罰款甲方（即
　　　上訴人）得在乙方（即被上訴人）未領工程款內扣除之（參卷附工程合約書第
　　　五條第二項規定），查本件工程雙方既有逾期完工之罰款規定，則依前所述，
　　　被上訴人至今仍未完成前開各項工程，則系爭工程迄未完工至為明確，顯已逾
　　　越合約所訂之完工日期，被上訴人逾期未完成本件工程日數，自八十七年二月
　　　十六日起計算至被上訴人提起本訴即八十九年一月十八日為止，計有三百三十
　　　六日，依約每逾期一日罰工程總價（即貳佰陸拾萬元）千分之壹，即為二、六
　　　００元，逾期三百三十六日，計應罰八七三、六００元，故由上觀之，縱使被
　　　上訴人可向上訴人請求工作報酬五三九、九００元，惟依約上訴人自得在被上
　　　訴人未領之工程款（即工作報酬）內扣除抵銷之。
　　(十一)查本件兩造之爭執乃在於被上訴人主張請求上訴人藉故拒絕驗收，及給付工程
　　　款，而上訴人則主張被上訴人未依合約按圖施工，有該做未做之工程，其未做
　　　之工程，應於工程驗收後自應付工程款中扣除抵銷之，從而本件最主要之爭執
　　　點，在於被上訴人承攬本件水電工程，依兩造之合約書究否尚有未做之工程，
　　　然查本件水電工程依兩造合約書，被上訴人該做而未做之工程，業經鈞院指定
　　　台灣電機技師公會派員鑑定完畢，其鑑定結論認定「依一般工程慣例，合約書
　　　已註明工程範圍及工程項目明細表，如有不完整不明確者，均依設計圖及施工
　　　說明為準，本案經現場勘查，有多項"該做未做"，之項目，承包商應給予完成
　　　，或依本鑑定價格委由建設公司另行發包施做」，此有台灣省電機技師公會鑑
　　　定報告書可稽，且被上訴人應做未做之工程，經台灣省電機技師公會鑑定估價
　　　工程費用為新台幣五一一、九七０元，上訴人依法自得請求扣除之。
 　 (十二)本件爭點在於有無遲延完工？有無應作未作？有無追加工程？金額多少？有關
　　　遲延完工部分，被上訴人強調因主體結構遲延完工，所以他們才跟著遲延，但
　　　由聖佑工程公司八十七年四月二十三日的工程請款單來看，主體結構工程遲延
　　　也才二個月而已，但被上訴人的水電工程卻已超過三百三十六天。
　　(十三)關於財團法人中華科技經濟鑑測中心之鑑定報告，上訴人認為其中一啟楓公司
　　　（即被上訴人）應做而未完成部分之鑑價過低；電熱水器部分我們在圖面上
　　　有註明要佳龍牌熱水器；至於浴室附件部分，我們祇是指定廠牌而已，對造
　　　要去做；二啟楓公司提出「多做完成部分」，已於原審請求過，都是一些小東
　　　西，屬於「工程習慣上不給價」的；更改六戶水錶管路，只是稍微更改一下
　　　，對造都要算錢，並不合理。
　　(十四)中華科技經濟鑑測中心鑑定結果摘要中被上訴人未施作部分第一項第三款小項
　　　之３備註欄所載，對於第３項電熱水器及浴室附件等二項主張保留態度，實欠
　　　公允，茲將理由分述如左：
　　　1.查該電熱水器之電器線路必須為「專用大電流回路」，否則無法承受電熱水
　　　　器高達四仟瓦用電量。事實上該大電流專用回路已由被上訴人依「電氣設計
　　　　圖」施工完成，而上訴人所指定之電熱水器廠牌為「佳龍牌」亦明確詳列於
　　　　該設計圖１／，EOL之手稿圖說第七項上，至為明確，因被上訴人「該做
　　　　未做」，始由上訴人自行先行購置安裝「和成牌」電熱水氣供住戶使用，並
　　　　經台灣省電機技師工會鑑定屬實在案，附卷可稽。反之被上訴人並未在該處
　　　　所施做任何瓦斯熱水器之工程，本項事證明確，圖說清楚，中華科技經濟鑑
　　　　定中心不應列為保留意見。
　　　2.中華科技經濟鑑測中心鑑定報告第二十五頁（即鑑定結果摘要第一項第三小
　　　　項之６，誤指浴室附件中照片部分之「明鏡組」為上訴人自行安裝，與事實
　　　　不符，該「明鏡組」實為被上訴人所購買安裝，而上訴人所指「該做未做」
　　　　部分係毛巾架浴巾架牙刷、漱口杯架及衛生紙架等小附件，且相當保
　　　　守地列為每套新台幣一０五０元。依諸經驗法則，被上訴人豈有購置安裝價
　　　　昂之「明鏡組」而拒做價廉小附件之理？此事證明確的「該做未做」甚明，
　　　　該部分不應列為保留部分。
　　(十五)本件工程款僅剩下二十一萬四千七百三十九元未付，而經鈞院囑託兩家鑑定機
　　　關鑑定結果被上訴人均尚有六項工程未完成，以被上訴人所申請之鑑定機關財
　　　團法人中華科技經濟鑑測中心來說，亦認為應做未做的部份以批價計算，至少
　　　也有四十萬元以上，以前述所剩尾款來說，也已經溢領了，何況尚有停工受罰
　　　的部分未算，因此被上訴人請求給付第六期、第七期及追加款顯無理由。又被
　　　上訴人主張追加款部分，被上訴人在原審也承認曾受領上訴人於八十七年八月
　　　二十日簽發面額一萬二千零六十八元支票及八十八年三月二十九日簽發面額十
　　　七萬二千三百四十三元支票各一紙，二筆共計十八萬四千四百十一元，也已超
　　　過被上訴人請求之十四萬九千九百十一元，上訴人不承認有追加，縱然有追加
　　　，依中華科技經濟鑑測中心鑑定結果，追加的部分也只有六至十三萬元而已，
　　　上訴人已付十八萬多，實已溢付太多。
三、證據：除援用第一審所提證據外，補提工程項目明細表乙份、華成電機技師事務
    所水電工程設計圖五份、支票影本一張、支票簽單影本十五張、工程請款單影本
    四張為證，並聲請台灣省電機技師公會鑑定系爭工程，被上訴人有無按圖施工及
    費用若干一事。
乙、被上訴人方面：
一、聲明：
（一）本訴部分：求為判決(一)駁回上訴。(二)第二審訴訟費用由上訴人負擔。
（二）附帶上訴部分：求為判決(一)原判決不利附帶上訴人部分廢棄。(二)附帶被上訴人
　　　應再給付附帶上訴人新台幣壹萬陸仟伍佰貳拾肆元及自八十九年一月二十七日
　　　起至清償日止，按年息百分之五計算之利息。(三)訴訟費用由附帶被上訴人負擔
      。
二、陳述：除與原判決記載相同者，茲引用之外，補稱：
　　(一)查依雙方所訂立之合約上工程項目明細表並未有上訴人所指電熱水器等項目，
　　　可證其所主張之上開項目並非在原合約範圍內。雖工程項目明細表中特別約定
　　　項目中載明「配合本工程施工，規格、器材應按甲方（即上訴人）提供之華成
　　　電機事務所設計圖施工。」，然其真意應為合約上所載之工程項目應按上訴人
　　　所提供華成電機事務所設計圖之設計為施工，非指設計圖上所設計之圖說皆為
　　　被上訴人施工之範圍，此應釐清。
　　(二)次查台灣省電機技師公會之鑑定報告之鑑定結論「依一般工程慣例合約書已註
　　　明工程範圍及工程項目明細表，如有不完整不明確者，均依設計圖及施工說明
　　　為準。」，就其文字可知其鑑定係依設計圖為基準認定應施工項目，惟鑑定報
　　　告估價單第三項電熱水器之部份，依華成電機事務所設計圖中給排水圖例說明
　　　電熱水器之標示為ＥＨ，有圖例說明可稽，但遍尋設計圖並未有該標示，鑑定
　　　報告究依何種資料斷定該部份屬被上訴人應施工之範圍，令人莫解。
　　(三)鑑定報告估價單第五項電視對講室內機部份，依圖例說明為ＴＣ，而依平面設
　　　計圖所見其設計安裝為一般對講室內機，即圖面ＩＣ之部份，有設計圖可稽，
　　　故鑑定報告認為該部份亦為被上訴人施作範圍實無理由。
　　(四)再者，鑑定報告估價單第四項之共同玄關電視門口機之部份，查該部份係應裝
　　　設於社區大門，必須配合每戶電視對講機之設備方能產生影像之作用，然依據
　　　華成電機事務所之設計圖每戶所配備僅一般之對講機，而非電視對講機，有設
　　　計圖可稽，故社區大門根本不可能安裝電視對講門口機，而鑑定報告亦未就此
　　　說明顯然過於草率。
　　(五)又查系爭工程合約工程項目明細表「弱電器材設備（即對講機）／承包單價53
　　　50（含線材與工資），而鑑定報告第五項電視對講室內機一台6320（不含線材
　　　與工資），從工程合約與鑑定報告對於對講機之金額相對照，可知工程合約上
　　　之對講機之金額遠低於鑑定報告上電視對講機之金額，顯然工程合約上所估算
　　　之價款應為一般對講機之金額。
　　(六)另設計圖上並未標示浴室附件之圖樣，鑑定報告究依何資料認定浴室附件屬施
　　　工範圍而未施工，亦有疑問。
　　(七)縱依一般工程慣例認為如雙方於合約上約定不明確則應依設計圖為施工範圍，
　　　但如雙方另有約定則應先於慣例適用雙方之約定，就該部份鑑定報告並未斟酌
　　　，率依工程慣例而為斷言，然過於草率。就雙方約定前揭項目不在施工範圍內
　　　之部份有證人張泰隆證稱：「（問）原告承包被告系爭工程知情否？（答）我
　　　是原告保證人，電熱水器十一台、電視對講門口機及電鎖一台、電視對講室內
　　　機十一台沒包括在承包工程內，加壓泵及地面水塔亦未包括原告合約之內‧‧
　　　」，可證雙方曾約定前開項目不在工程範圍內。而此該份鑑定報告顯然以偏蓋
　　　全不可採納。
　　(八)台灣省電機技師公會於鑑定過程中從未通知被上訴人出席參與或表示意見，因
　　　此就鑑定之形式，亦失允當。
　　(九)末依工程合約「四、付款辦法：現金或即期支票（一）1.簽約金為百分之一○
　　　％新台幣貳拾陸萬元整。2.每層樓板配管(1)一樓ＲＣ完成六％新台幣壹拾伍萬
　　　元整。(2)二樓ＲＣ完成三％新台幣捌萬元整。(3)三樓ＲＣ完成三％新台幣捌萬
　　　元整。(4)四樓ＲＣ完成三％新台幣捌萬元整。(5)五樓及屋頂ＲＣ完成五％新台
      幣壹拾參萬元整。3.器具按裝及管路穿錄完成一五％新台幣肆拾萬元整。4.衛
　　　浴設備按裝完成三五％新台幣玖拾萬元整。5.接水接電完成五％新台幣壹拾參
　　　萬元整。6.驗收完成一○％新台幣貳拾陸萬元整。7.保留款五％新台幣壹拾參
　　　萬元整。（使用執照領取後三個月內）」。果如前揭項目於應施工之範圍內，
　　　則電視對講機屬於一樓配管及器具安裝部份；電熱水器、浴室附件屬於衛浴設
　　　備按裝部份；加壓泵浦、地面水塔屬於接水接電部份，果如被上訴人未依約施
　　　工，上訴人不可能會按前揭約定付款，而僅驗收款及保留款未付。且施工期間
　　　中上訴人從未反應未按圖施工，甚至其拖欠驗收完成款一○％及保留款五％時
　　　亦未表示。因此，由上訴人付款，及並未表示未按圖施工之情形，可知前揭項
　　　目並非施工之範圍，係臨訴訟而為卸責之主張。
　　(十)查上訴人主張本案無就實作數量再為鑑定之必要，惟系爭工程合約第三條約定
　　　「合約總價：本合約工程總價計新台幣（以下同）貳佰陸拾萬元正（決算時依
　　　實做數量重新核定總價）此為含稅價。」，因此不論上訴人所主張被上訴人有
　　　地面水塔等工程項目未施工，是否真實。惟被上訴人實際施工之數量（含追加
　　　部份）金額超過新台幣二百七十四萬九千九百一十一元正，依前揭約定被上訴
　　　人自有權請求上訴人給付實做數量之金額，因此就實作之數量及金額有鑑定之
　　　必要。再者，上訴人既對施工之金額及項目有爭執，則依被上訴人實作數量給
　　　付工程款對於雙方而言亦合情合理，因此實有鑑定之必要。
　　(十一)另上訴人主張被上訴人未依系爭合約第十七條約定請求驗收，故原告（即被上
　　　訴人）之請款與合約所定之請款條件不合，及實作實算之數量亦應於決算時方
　　　得請求等，其主張並無理由，蓋按民法第五百零五條規定，報酬應於工作交付
　　　時給付之，無須交付者，應於工作完成時給付之。又承攬之工作係部分交付，
　　　而報酬係就各部分定之者，定作人應於每部交付時，給付該部分之報酬。依前
　　　揭法條規定，被上訴人完成系爭工程，而上訴人受領該定作物，至於系爭工程
　　　是否驗收與承攬人之請求報酬尚無影響，該部分之見解亦為  鈞院八十九年上
　　　易字第五一號判決所採認。再者，本案乃因上訴人拒絕給付工程款而提起，因
　　　此雙方不可能再另行決算，而起訴請求給付工程款，亦應為決算的一種型態及
　　　請求，從被上訴人拒絕給付並阻止鑑定之進行，即知被上訴人拒絕決算，因此
　　　果以雙方進行決算為請求之要件的話，顯然違反誠信原則，因此雙方是否私下
　　　曾進行決算均不能阻止被上訴人所請求之工程款。另被上訴人為上訴人所施工
　　　之追加工程，乃獨立於原工程之外，而追加工程已完全施作完畢且已交付，雙
　　　方亦無約定須經過決算，因此該部分之工程款自不得以被上訴人未完工或未經
　　　過決算作為拒絕給付之事由。
　　(十二)再查，上訴人主張被上訴人遲延完工，而主張扣抵逾期款，然遲延於八十七年
　　　二月十五日以前完工並非可歸責於被上訴人，理由說明如下：
　　　1.被上訴人施工必須配合其他工程之進行，然該工程遲延至八十六年十二月十
　　　　五日方完成五樓之主體結構，有上訴人所發之函件可稽（參9.準備理由
　　　　狀證物五），既主體結構遲延，必定會影響被上訴人水電線路之配置、水塔
　　　　之裝置、水壓試壓等工程之進行。
　　　2.次查，主體結構之室內底層粉刷遲延，有請款單可稽（參9.準備理由狀
　　　　證物六），亦影響被上訴人插座之安裝。
　　　3.浴室磁磚未貼作（參9.準備理由狀證物六），亦影響系爭工程中面盆、
　　　　馬桶及地板、漏水頭之安裝。
　　　4.外牆磁磚之貼作（參9.準備理由狀證物六），亦影響系爭工程中陽台水
　　　　龍頭、插座、漏水頭之安裝。
　　　5.另查其中六戶之水表管線因鄰地糾紛之問題而變更設計，故將已施作部分打
　　　　掉後，重新施作，勢必影響工期。
　　　6.再者，被上訴人申請送水送電，必須上訴人申請使用執照獲准，然查上訴人
　　　　遲至八十七年十二月方獲准使用執照之申請，被上訴人於該時方能申請送水
　　　　電，且被上訴人申請送水電後自來水公司及電力公司仍須至現場拉線路，故
　　　　至八十八年二月四日完成送電之程序，實非可歸責於被上訴人。
　　(十三)關於財團法人中華科技經濟鑑測中心之鑑定報告，對其中第一項啟楓公司「應
　　　做而未完成部分」被上訴人否認之，因那不是我們應該施工的範圍，雖然圖面
　　　有些部分有記載，但雙方在簽訂合約時，有口頭約定某些部分不用做，非鑑定
　　　人所能知悉。以地面水塔為例，當初即因位於樓梯下裝不進去，兩造遂協調
　　　不做；至於浴室附件部分，依施工說明，應由對造負責採買，我們負責安裝
　　　而已；其中電熱水器我們認為只須做到適合對造安裝電熱水器的線路即可，
　　　而不是要給對造熱水器；對造在本件施工時，材料都喜歡自己買，再配給承包
　　　商去做。關於二被上訴人「多做完成部分」，依一般經驗法則，當然是對造要
　　　求追加，我們才會多做；更改六戶水錶管路共一萬多元，怎能算不給價；又
　　　鑑定報告認為我們未作電視對講室內機，不過我們有幫對造裝設一般對講室內
　　　機，對造也有在使用，所以對造祇能請求二者之差價。
三、證據：除援用第一審所提證據外，並聲請財團法人中華科技經濟鑑測中心鑑定系
    爭工程實作數量及金額。
丙、本院依上訴人聲請函請台灣省電機技師公會鑑定坐落嘉義縣太保市○○○段第六
　　九之一二地號等十五筆土地之「安東庭園新建工程水電工程」，啟楓水電工程股
　　份有限公司有無按圖施工？費用若干？並將鑑定結果附具說明回覆，並依職權訊
　　問鑑定人沈炳堯；及依被上訴人聲請函請財團法人中華科技經濟鑑測中心派員會
　　同兩造鑑定坐落嘉義縣太保市○○○段第六九之一二地號等十五筆土地之「安東
　　庭園新建工程水電工程」，啟楓水電工程股份有限公司實作之數量及金額若干？
　　並將鑑定結果附具說明回覆，並依職權訊問鑑定人歐崇輝。
    理    由
一、本件被上訴人起訴主張：被上訴人於八十六年五月十二日向上訴人承包坐落嘉義
    縣太保市○○○段第六九之一二地號等十五筆土地之「安東庭園新建工程水電工
    程」（下稱系爭工程），總價為二百六十萬元，上訴人應於工程全部於八十七年
    十二月三十一日領得使用執照，八十八年二月四日完成聲請送電後完工，上訴人
    尚欠被上訴人第六期及第七期之工程款計三十九萬元，且施工期間因上訴人要求
    變更工程，追加室內對講機二十五部及中庭原設計為明溝其後變更為埋設暗管工
    程，並增加廚房插座等，以及頂樓陽台增設水龍頭十四個等工程之追加，追加部
    分之工程金額共計十四萬九千九百十一元，合計上訴人尚欠伊五十三萬九千九百
    元，為此依承攬契約起訴請求給付工程款云云。
二、上訴人則以：被上訴人向上訴人承攬系爭工程，總價二百六十萬元，已向上訴人
    領取二百三十八萬五千二百六十一元，若被上訴人依約定完成全部工程，所得請
    領之報酬僅為二十一萬四千七百三十九元，並非三十九萬元。至於被上訴人主張
    追加之工程款十四萬九千九百十一元部分，其中關於對講機四萬七百二十五元部
    分，包括在原合約範圍，此部分被上訴人不能再而向伊請求，其餘項目伊增加之
    品名不爭執，惟被上訴人應就單價及金額舉證。又依系爭工程合約，被上訴人應
　　按照伊所提供之華成電機技師事務所設計圖面施工，其中電熱水器十一台、電視
　　對講機門口機及電鎖一台、電視對講室內機計十一台、加壓泵及地面水塔各十四
　　台，被上訴人未依約完成施作，即全部工程並未完竣，伊無法進行驗收，被上訴
　　人自不得向伊請領保留款。再者，雙方約定系爭工程應於八十七年二月十五日完
　　工，被上訴人至今仍未完成上開工作，依約共應罰款一百零九萬四千六百元，則
　　縱被上訴人得向伊請求五十三萬九千九百元，經伊主張抵銷後，被上訴人亦不得
　　再向伊為任何請求等語，資為抗辯。
三、被上訴人起訴主張：被上訴人於八十六年五月十二日向上訴人承包系爭工程，總
    價為二百六十萬元，上訴人已給付工程款二百二十萬零八百五十元及追加工程款
    十八萬四千四百十一元（以二紙支票給付）之事實，業據被上訴人提出系爭工程
    之工程合約書一份及上訴人提出支票二紙為證，兩造對此均不爭執，此部分堪信
    屬實。
四、上訴人主張被上訴人尚有部分工程未完成，應予扣減，另被上訴人則主張多做部
    分工程上訴人尚未給付，因此本件應審究者，厥在被上訴人依約應作未作及被上
    訴人多作部分款項若干。本件工程本院依職權及依被上訴人之聲請，分別送請台
    灣省電機技師公會及中華科技經濟鑑測中心鑑定，依兩造提出之華成電機技師事
    務所之設計圖、工程合約書等資料鑑定結果，均認被上訴人對本件工程應作未做
    項目，計有加壓泵浦十四台、地面水塔十四台、電熱水器十一台、共同玄關電視
    門口機一台、電視對講室內機十一台、浴室附件三十九套及線材工資，內容及項
    目均相同，有鑑定書二本在卷可稽，茲上訴人同意以被上訴人聲請之中華科技經
　　濟鑑測中心之鑑定報告為基準，本院尊重兩造意願以該中心之鑑定為依據，兩造
　　爭執說明如下：
（一）被上訴人依約應作未作部分：(本約)
　　　(一)加壓泵浦1／2HP(含不銹鋼壓力桶)十四台部分：此部分依約（參看鑑定書第
　　　　九至十二頁）應由被上訴人施工而未施工，部分費用為四萬二千元，業據鑑
　　　　定人歐崇輝具結在卷，被上訴人對此並不爭執，應負給付義務。
　　　(二)地面水塔十四台部分：此部分屬被上訴人應施工（設計圖上有此設計，參看
　　　　鑑定書第十三至十四頁）範圍，費用為五萬六千元，被上訴人雖主張因一樓
　　　　樓梯下裝不下去，兩造曾協調不做云云，固與本院勘驗一樓樓梯下無法施作
　　　　結果相符，惟此部分既在原發包範圍，被上訴人仍應負給付義務，要無置疑
　　　　。
　　　(三)電熱水器十一台部分：被上訴人主張此部分被上訴人僅負責電熱器之線路而
　　　　已，並不負責安裝電熱水器云云。但查本件工程依水平面圖所示應安裝瓦斯
　　　　熱水器，而依電氣系統則應安裝電熱水器，依一般工程慣例由業主指示承包
　　　　商擇一安裝，另在設計圖上載明要裝設「佳龍牌」電熱水器，如設計圖有註
　　　　明廠牌，一般均由承包商負責施作，業據鑑定人歐崇輝結證在卷，本院認此
　　　　部分設計圖（參看鑑定書第十五頁至第二十頁）既有標示應採用佳龍牌電熱
　　　　水器，被上訴人即負有安裝義務，總價三萬三千元應由被上訴人負擔。
　　　(四)共同玄關電視門口機一台、電視對講室內機十一台部分：被上訴人抗辯雖未
　　　　裝設電視對講機，不過有裝一般對講室內機，此部分應予扣除云云，但查被
        上訴人主張已另裝設一般對講室內機，該部分已列入被上訴人多作（第８項
        ）部分，不必再行扣除（以免重複計算）。依設計圖（參看鑑定書第二十一
        頁至第二十四頁）上訴人負有裝設共同玄關電視門口機一台（價值一萬一千
        元）及電視對講室內機十一台（價值四萬六千二百元）之義務，此部分總價
        五萬七千二百元，應由被上訴人負擔。
　　　(五)浴室附件三十九套總價四萬九百五十元部分：本件未施作部分係指鏡台、毛
　　　　巾架等物件，依設計圖施工說明，由業主決定浴室所有配件規格、尺寸及顏
　　　　色，承包商負責安裝（設計圖施工說明七，鑑定書第二十八頁），並未表明
　　　　材料應由何人購買，本院認被上訴人依設計圖既僅負安裝義務，有關浴室所
　　　　有配件規格、尺寸及顏色則由上訴人決定，則浴室附件宜由上訴人自行購買
　　　　，此部分不應由被上訴人負擔，上訴人此部分主張，非有理由。
　　　綜上所述，系爭工程加壓泵浦1／2HP（含不銹鋼壓力桶）十四台價值四萬二千
　　　元部分，地面水塔十四台價值五萬六千元部分，電熱水器十一台價值三萬三千
　　　元部分，共同玄關電視門口機一台價值一萬一千元、電視對講室內機十一台價
　　　值四萬六千二百元部分及線材六萬八千七百四十五元、工資十萬三千一百十八
　　　元，共三十六萬零六十三元，係被上訴人依約應作未作工程之款項，應由被上
　　　訴人所領得之工程款中扣除。
（二）被上訴人主張依契約第三條（決算時依實做數量重新核定總價）追加部分：
　　　被上訴人主張依約追加工程（１）、四（五）樓陽台電源插座十四組，價值一
　　　千四百元；（２）、四（五）樓陽台水龍頭十四組，價值一千六百八十元；（
　　　３）、三樓廚房電源插座十四組，價值一千四百元；（４）、二至三樓樓梯電
　　　源插座十四組，價值一千四百元；（５）、二樓陽台小燈十四組，價值四千二
　　　百元；（６）、一樓浴室追加排水孔一個一千四百元；（７）、避雷針一支，
　　　價值一萬二千元；（８）、追加室內對講機二十五具，共一萬五千元；（９）
　　　、線材一萬一千五百四十四元；（１０）、工資一萬九千二百四十元；（）、
　　　更改六戶水錶管路，價值一萬四千四百九十元；（）、追加中庭排水施工，
　　　價值四萬八千七百三十元等工程，共十三萬二千四百八十四元，業經中華科技
　　　經濟鑑測中心之鑑定在卷，有鑑定書在卷足憑，並經鑑定人歐崇輝具結在案，
　　　依一般經驗法則判斷，若無業主要求，包商應無免費自動施作之理，被上訴人
　　　主張係應上訴人要求施作，應堪採信，此部分費用十三萬二千四百八十四元，
　　　被上訴人依約自得向上訴人請求。
五、查被上訴人於八十六年五月十二日向上訴人承包系爭工程，總價為二百六十萬元
    ，上訴人已給付工程款二百二十萬零八百五十元，而被上訴人依約應作未作工程
    款三十六萬零六十三元應予扣除，累計被上訴人得請求之剩餘工程款為三萬九千
    零八十七元。另上訴人就追加工程款已給付被上訴人支票二紙共十八萬四千四百
　　十一元，為被上訴人所不爭，此部分追加工程被上訴人完工部分金額為十三萬二
　　千四百八十四元，被上訴人就此部分溢領五萬一千九百二十七元，累計結果被上
　　訴人溢領工程款一萬二千八百四十元，上訴人不負再行給付工程款之義務。
六、綜上所述，被上訴人就本件工程已無工程款可領，原審判令上訴人應給付被上訴
    人五十萬五千九百六十元及自八十九年一月二十七日起至清償日止，按年息百分
    之五計算之利息，並准兩造供擔保宣告假執行或免為假執行，顯有違誤，上訴意
    旨指摘原判決不當，求為廢棄改判，為有理由，應由本院將原判決不利上訴人部
    分廢棄，並駁回被上訴人在第一審之訴及假執行之聲請。又本件被上訴人已無工
    程款可領，被上訴人提起附帶上訴，請求上訴人給付工程款一萬六千五百二十四
    元及利息亦無理由，此部分附帶上訴應予駁回。
七、本件事証已臻明確，兩造其餘攻擊防禦方法及証据資料，核與本件判決結果不生
    影響，不予一一論述，併予敘明。
據上論結，本件上訴為有理由，附帶上訴無理由，依民事訴訟法第四百四十九條第一
項、第七十八條，判決如主文。
中　　　華　　　民　　　國　　九十一　　年　　　四　　　月　　二十三　　日
　　　　　　　　　　　　　　　　　　臺灣高等法院臺南分院民事第四庭
~B1審判長法官　林　　金　　村
~B2　　　法官　徐　　財　　福
~B3　　　法官　曾　　平　　杉
右為正本係照原本作成。
不得上訴。
中　　　華　　　民　　　國　　九十一　　年　　　四　　　月　　二十五　　日
~B法院書記官　葉　　秀　　珍
